【裁判字號】    92,訴,717
【裁判日期】    920605
【裁判案由】    侵權行為損害賠償
【裁判全文】
臺灣板橋地方法院民事判決  九十二年訴字第七一七號
    原      告    乙○○
                  卯○○
    兼訴訟代理人  辛○○
    原      告    戊○○
                  己○○
                  丁○○
    訴訟代理人    辰○○
    原      告    子○○
                  癸○○
    訴訟代理人    丑○○
    原      告    丙○○
                  寅○○
                  壬○○
    被      告    甲○○
                  庚○○
右當事人間請求侵權行為損害賠償事件，從本院刑事庭移送前來，本院判決如左：
    主      文
被告應給付原告乙○○、卯○○、辛○○、戊○○、己○○、丁○○、子○○、癸○○、丙○○、寅○○、壬○○各新台幣貳拾柒萬參仟柒佰元。
原告其餘之訴駁回。
訴訟費用由被告負擔。
    事    實
甲、原告方面：
一、聲明：被告應給付原告各如附表一未收回債務欄所示之金額（即附件七）。
二、陳述：
    (一)甲○○、庚○○夫妻於民國八十八年六月二十五日，在台北縣三重市○○街二
      四０號三樓住處，以甲○○擔任會首名義，召集民間互助會一組，該互助會會
      員連同會首共三十七人，每會新台幣（下同）二萬元，採內標制，會期自八十
      八年六月二十五日起至九十一年六月二十五日止，每月二十五日晚間八許開標
      。嗣於會期進行中，甲○○、庚○○夫妻因房貸、借貸等利息負擔，經濟周轉
      困難需款恐急，竟基於意圖為自己不法所有之概括犯意聯絡，二人自八十八年
      九月二十五日起至八十九年九月二十五日止之互助會開標時，利用部分活會會
      員未到場競標之機會，佯稱有未到場之活會會員委託其等標會，共同連續多次
      冒用未到場之活會會員丁○○、戊○○、蔡麗玉、寅○○、壬○○等人名義，
      偽填其標單（其上記載標會名義人及欲標之利息）之私文書，持以行使藉以冒
      標會款，使其他活會會員即乙○○、辛○○、卯○○、子○○、癸○○、丙○○等人陷於錯誤而交付會款，足以生損害於該被冒用名義之會員丁○○等人及
      其餘尚為活會會員乙○○等人（冒用會員標得之日期、標金、各次詐得金額詳
      如附表二所示），前後得款約二百四十九萬零七百元供己花用，嗣九十年十二
      月二十五日，甲○○、庚○○因其等冒標人數眾多，無法再處理會務宣布倒會
      後，始為乙○○等活會會員查知上情。
    (二)當九十一年一月二十五日冒標事件被揭發後，被告答應委託活會會員代收在會
      期結束前死會會員應繳之會款，冒標部分的清償願意至三重市調解會調解，分
      期攤還。可是，事後又反悔，逃逸無蹤。會期結束前六個月（九十一年一月至
      六日）活會會員已代收部分死會應繳會款（詳附表三，即附件五），然而部分
      死會以須會首出面為由，拒絕會款。因被告甲○○已經詐欺與偽造文書案件經
      判處徒刑案在，其言行已不足為原告信任，現若再任由其出面收取會款，想必
      節外生枝，爰請  鈞院代為督促各死會履行繳清會款之義務。合計原告請求包
      含被告冒標（二萬元乘三十七次乘五會等於三百七十萬元）、拒繳死會會款（
      一百十七萬六千元）、應付原告辛○○得標會款（三十萬元），共計五百十七
      萬六千元（詳附件一）。
三、證據：提出互助會活會會員名單、死會會員名單、代收甲○○二萬元死會會款明
    細表、九十一年一月至六月部分死會未繳清會款明細表、甲○○二萬元互助會開
    標記錄資料差異對照明細表、互助會單、備忘錄各一件為證。
乙、被告方面：
一、聲明：駁回原告之訴。
二、陳述：原告之請求權基礎不明確，原告主張基於刑事案件要求被告支付款項，但
    並非全體原告均遭被告甲○○冒標，故原告之主張實應補正，以利被告答辯。原
    告請求之金額缺乏依據，原告於訴之聲明中主張被告應給付原告會款五百十七萬
    六千元，但於事實與理由並又指出該金額係被告冒標、拒繳死會會款、得標款三
    者之總和，先後主張顯已矛盾。原告復未於事實及理由欄中說明每一位原告之請
    求依據、金額，被告實難為詳細之答辯。
三、證據：未提出任何證據可供本院審酌。
    理      由
一、本件原告起訴主張甲○○、庚○○夫妻於八十八年六月二十五日，在台北縣三重
    市○○街二四０號三樓住處，以甲○○擔任會首名義，召集民間互助會一組，該
    互助會會員連同會首共三十七人，每會二萬元，採內標制，會期自八十八年六月
    二十五日起至九十一年六月二十五日止，每月二十五日晚間八許開標。嗣於會期
    進行中，甲○○、庚○○夫妻因房貸、借貸等利息負擔，經濟周轉困難需款恐急
    ，竟基於意圖為自己不法所有之概括犯意聯絡，二人自八十八年九月二十五日起
    至八十九年九月二十五日止之互助會開標時，利用部分活會會員未到場競標之機
    會，佯稱有未到場之活會會員委託其等標會，共同連續多次冒用未到場之活會會
    員丁○○、戊○○、蔡麗玉、寅○○、壬○○等人名義，偽填其標單（其上記載
    標會名義人及欲標之利息）之私文書，持以行使藉以冒標會款，使其他活會會員
    即乙○○、辛○○、卯○○、子○○、癸○○、丙○○等人陷於錯誤而交付會款
    ，足以生損害於該被冒用名義之會員丁○○等人及其餘尚為活會會員乙○○等人
    （冒用會員標得之日期、標金、各次詐得金額詳如附表二所示），前後得款約二
    百四十九萬零七百元供己花用，嗣九十年十二月二十五日，甲○○、庚○○因其
    等冒標人數眾多，無法再處理會務宣布倒會後，始為乙○○等活會會員查知上情
    之事實，已據提出互助會活會會員名單、死會會員名單、代收甲○○二萬元死會
    會款明細表、九十一年一月至六月部分死會未繳清會款明細表、甲○○二萬元互
    助會開標記錄資料差異對照明細表、互助會單、備忘錄各一件為證。且被告甲○○、庚○○因共同涉犯前開冒標罪行各經本院刑事庭判處有期徒刑一年十月，業
    經本院依職權調閱本院九十二年度訴字第一三三號刑事卷（含偵查卷），查證無
    訛，自堪信原告之主張為真實。被告則以：原告於訴之聲明中主張被告應給付會
    款五百十七萬六千元，實包含被告冒標、拒繳死會會款、得標款三者之總和，並
    非全部遭被告冒標云云，資為抗辯。因此，本件之爭點厥為被告共同冒標之金額
    及原告因被告共同冒標行為所受金錢損失之金額為若干。
二、被告甲○○、庚○○共同冒標金額之認定：查被告江素月、庚○○共同於八十八
    年八月二十五日、同十一月二十五日、八十九年一月二十五日、同年六月二十五
    日、同年九月二十五日，以丁○○、寅○○、戊○○、己○○、壬○○名名偽造
    標單參與競標，標單之標息分別記載為三千元、三千五百元、三千九百元、五千
    元、四千元之事實，已述如前，因該合會含會首共卅七會，每會二萬元，採內標
    制。據此計算，被告於八十八年八月二十五日冒標時之死會與活會會員數為一人
    與卅五人，可詐得金額為六十一萬五千元【計算公式：20000*1+(00000-0000)*
    35=615000】，被告於八十八年十一月二十五日冒標時之死會與活會會員數為三
    人與卅三人，可詐得金額為六十萬四千五百元【計算公式：20000*3+(00000-00
    00)*33=604500】，被告於八十九年一月二十五日冒標時之死會與活會會員數為
    四人與卅二人，可詐得金額為五十九萬五千二百元【計算公式：20000*4+(0000
    0-0000) *32=595200】，被告於八十九年六月二十五日冒標時之死會與活會會員
    數為八人與廿八人，可詐得金額為五十八萬元【計算公式：20000*8+(00000-00
    00) *28=580000】，被告於八十九年九月二十五日冒標時之死會與活會會員數為
    十人與廿六五人，可詐得金額為六十一萬六千元【計算公式：20000*10+(00000
    -0000)*26=616000】，是被告前後冒標五會總計詐得三百零一萬七百元。
三、原告受害金額之認定：按會首冒標詐得之款項原應歸應得標之會員獲得，再由應
    得標之會員按期以繳納死會會款由會首代收攤還予其他未得標之會員，亦即會首
    冒標得款金額係屬未得標會員依合會契約可取得之財產，會首以冒標之詐欺方式
    詐得款項，受害人自為未得標之會員。復按合會契約之未得標會員雖隨各期開標
    而有所變動，但於會首宣告倒會時，因合會各期已無法開標，未得標會員即告確
    定，會首冒標造成之損失即確定由倒會時未得標之會員承擔。查原告乙○○、辛○○、卯○○、戊○○、己○○、丁○○、子○○、癸○○、丙○○、寅○○、
    壬○○均有一會尚未得標，是每位未得標之原告計各受有二十七萬三千七百元之
    損害【計算公式：0000000/11=273700】。
四、原告提起附帶民事訴訟不合法部分：按因犯罪而受損害之人於刑事訴訟程序得附
    帶提起民事訴訟，對被告及依民法負賠償責任之人請求回復其損害，刑事訴訟法
    第四百八十七條第一項定有明文。從而，因犯罪而受損害之人，於刑事訴訟程序
    固得附帶提起民事訴訟，對於被告及依民法負賠償責任之人，請求回復其損害，
    但其請求回復之損害，以被訴犯罪事實所生之損害為限，又提起附帶民事訴訟之
    合法與否﹖則應依刑事訴訟予以判斷，不因其是否移送民事庭，而有所差異，亦
    不得於移送民事庭後，將關於獨立民事訴訟追加他訴之法規，溯及於附帶民事訴
    訟提起之時，而予適用。再者，移送民事庭之附帶民事訴訟，應適用民事訴訟法
    ，縱移送前提起此項訴訟不合刑事訴訟法第四百八十七條所定之要件，而有同法
    第五百零二條第一項關於訴之不合法規定情形，亦應依民事訴訟法第二百四十九
    條第一項第六款之規定，以裁定駁回之，台灣高等法院八十七年度抗字第三三五
    七號裁定著有明文。查原告分別請求被告賠償因冒標所生之損害，超過前開理由
    欄二所認定之金額部分，本院九十二年度訴字第一三三號刑事判決並未認定係因
    被告偽造文書等案件犯罪所受之損害，自不得於附帶民事訴訟中本於合會之法律
    關係向被告請求，是渠等於附帶民事訴訟程序中分別請求超過本院前開理由欄二
    、三所認定之金額，係不合法，雖經刑事庭移送於民事庭，揆諸前揭說明，仍應
    予駁回。
五、從而，原告依據侵權行為之法律關係分別請求被告給付二十七萬三千七百元，為
    有理由，應予准許，逾此之請求，即屬無據，應予駁回。
六、結論：原告之訴為一部有理由，一部不合法，依民事訴訟法第九十五條、第七十
    九條但書，判決如主文。
中      華      民      國    九十二    年      六      月    廿五    日
                                臺灣板橋地法院民事第三庭
~B法      官  何君豪
右為正本係照原本作成
如對本判決（除理由欄五之說明外）聲明不服，須於本判決送達後廿日內向本院提出
上訴狀
本判決理由欄五之說明，其性質係屬裁定，如對該部分聲明不服，須於本判決送達後
十日內向本院提出抗告狀
中      華      民      國    九十二    年      六      月    廿五    日
~B法院書記官  蕭興南


司法院資訊處製作；財團法人民間司法改革基金會備份。
